【裁判字號】    98,上,740
【裁判日期】    981222
【裁判案由】    移轉土地所有權
【裁判全文】
臺灣高等法院民事判決                   98年度上字第740號
上  訴  人  甲○○
訴訟代理人  蕭明哲律師
被  上訴人  丁○○
訴訟代理人  秀蕊律師
上列當事人間移轉土地所有權事件，上訴人對於中華民國98年6
月11日臺灣板橋地方法院98年度訴字第41號第一審判決提起上訴
，本院於98年12月8日言詞辯論終結，判決如下：
    主  文
上訴駁回。
第二審訴訟費用由上訴人負擔。
    事實及理由
一、上訴人主張：伊於民國70年間出資購買坐落桃園縣觀音鄉○
    ○段塘背小段912地號（面積1920平方公尺，權利範圍：全
    部；下稱912地號土地）及同段913地號土地（面積1054平方
    公尺，權利範圍：全部；下稱913地號土地），為上開土地
    之實際所有人，因未具自耕農身分，故借名登記於被上訴人
    名下，並交由被上訴人管理使用。伊已為終止借名登記契約
    ，被上訴人自應返還上開土地，爰本於借名契約關係，請求
    被上訴人將系爭912、913地號土地所有權移轉登記予伊等語
    。原審為上訴人敗訴之判決，上訴人提起上訴並上訴聲明：
    (一)原判決廢棄。(二)上開廢棄部分，被上訴人應將系爭912、9
    13地號土地所有權移轉登記予上訴人。
二、被上訴人則以：伊否認兩造間就系爭912、913地號土地有借
    名登記契約關係存在。實則系爭土地係兩造父母購買予被上
    訴人，自無返還土地之必要等語，資為抗辯。並答辯聲明：
    上訴駁回。
三、系爭912、913地號土地於重測前為觀音鄉○○段塘背小段22
    6（面積13,002平方公尺，下稱226地號土地）、226-1（面
    積165平方公尺，下稱226-1地號土地）、226-2（面積136平
    方公尺，下稱226-2地號土地）地號土地，先於65年3月31日
    由兩造長兄乙○○向訴外人廖智銀、廖溫泉蓉、羅廖桂英、
    廖謝運妹買受應有部分147/294（即1/2），並於65年4月19
    日登記為其所有。嗣於65年4月26日由兩造之弟丙○○向廖
    玉蓮、廖榮光、廖盛光買受應有部分21/84（即1/4），並於
    65年5月6日登記取得。另於65年4月26日以被上訴人名義向
    廖子成、廖宏光、廖玉嬌買受應有部分21/84（即1/4），並
    於65年5月6日登記取得所有權。上開3筆土地於70年6月17日
    因土地重劃，嗣於70年9月27日分割之桃園縣觀音鄉○○段
    塘背小段852、853地號土地登記為乙○○所有；同段塘背小
    段889、890地號土地登記予丙○○所有；系爭912、913地號
    土地則登記為被上訴人所有。系爭912、913地號土地因配合
    國家農業政策辦理休耕，由被上訴人領取休耕補償金。又兩
    造之父母育有5男2女，長男乙○○、三男（即上訴人）及五
    男丙○○從母姓「徐」；次男戊○○及四男（即被上訴人）
    從父姓「彭」。被上訴人係於39年1月10日生，故於65年間
    購地時已經成年等情，有土地登記謄本、戶籍資料查詢結果
    、戶籍謄本附卷可稽（見原審卷第5、6、17、36至70、73、
    74、85至90頁），且為兩造所不爭，堪以認定。
四、上訴人主張：伊於70年間出資購買系爭912、913地號土地，
    借名登記於被上訴人名下，並交由被上訴人管理使用，伊已
    終止兩造間之借名登記契約等語，惟為被上訴人所否認，並
    以前開情詞置辯。是本件爭點厥為：兩造就系爭
    912、913地號土地是否成立借名登記契約？經查：
  (一)按當事人約定，一方（借名者）經他方（出名者）同意，而
    就屬於一方現在或將來之財產，以他方之名義，登記為所有
    人或其他權利人，即為借名契約。在現行法下，借名契約乃
    無名契約，依私法自治原則，當事人基於特定目的而訂立借
    名契約，自無不可，故當事人間之權利義務，應先依雙方當
    事人之契約內容而定，契約未約定者，則以補充解釋之方法
    定之，並參考民法關於委任之相關規定。準此，當事人之一
    方如主張與他方有「信託關係」或「借名契約關係」存在，
    自應就契約確已成立之事實，負舉證責任。若其先不能舉證
    ，縱他方就其抗辯事實不能舉證，或其所舉證據尚有疵累，
    亦應駁回該一方之請求。上訴人主張：伊於70年間出資購買
    前開土地後，因戶籍未與系爭土地設於同一直轄縣市，無法
    登記於伊名下，故借名登記於被上訴人名下，並交由被上訴
    人管理使用，且系爭土地嗣後因配合國家農業政策辦理休耕
    ，伊並由被上訴人領取系爭土地休耕補償金云云，惟被上訴
    人否認借名登記，自應由上訴人就借名登記契約關係存在之
    事實，負舉證之責。
  (二)依證人即兩造之兄長乙○○於原審證稱：「（法官問：系爭
    土地當初是何人所買？過程如何？）我買的，…我是跟姓廖
    的買的，買全部，總共一甲多，價格80多萬元，當時買的時
    候是用家裡的錢，媽媽拿了30、40萬出來，部分向人借，是
    我與我媽媽去向人家借的，又跟第三個弟弟甲○○拿了20萬
    元，登記都是我去處理，當時因為甲○○戶籍沒有在那裡，
    不能登記，所以登記在被告丁○○名下，我也有登記，另外
    丙○○也有登記」「（法官問：當初買地有無說要給誰？）
    我是準備要給甲○○，因為在買這塊地之前，已經有買了一
    塊地登記在丁○○名下，是在我房子的後面，也在觀音」「
    （法官問：為何登記給這三個人？）因為甲○○戶籍沒有在
    觀音，那時沒有辦法登記」「（法官問：當初買那塊地有無
    說要如何分？）沒有說，登記是事情是我去辦的」「（法官
    問：有無跟甲○○說那塊地要給他？）我有跟他說因為戶籍
    在台北沒有辦法登記，他就說好，先登記給丁○○」「（法
    官問：有無跟丁○○說為何登記在他名下？）沒有，都是我
    自己作主，我沒有告訴丁○○，我是問我媽媽是否可以登記
    給丁○○，他說可以，所以我才這樣做」「（法官問：後來
    地重劃，情形如何？）重劃以後這塊地分割了，最初買地跟
    人家借的錢都是我去還的」「（原告訴訟代理人問：當初登
    記丁○○名下時沒有跟他說，後來有無跟丁○○說登記在他
    名下的地是要給甲○○的？）沒有告訴丁○○，那時都是我
    作主，我只有跟他們說要好好處理」「（原告訴訟代理人問
    ：當時跟甲○○拿20萬元時，有無跟他說土地會分一份給他
    ？）我有說，拿錢的時候我有跟他說，但是不知道後來沒有
    辦法登記在他名下，我跟他說我要買地少很多錢。」「（被
    告訴訟代理人問：所以這土地應該是家裡的錢買的？）是的
    ，但是家裡的錢我賺得比較多」等語（見原審卷第76頁背面
    至第78頁）；於本院則證稱：「（法官問：是否知悉系重測
    前桃園縣觀音鄉○○段塘背小段226、226-1、226- 2地號土
    地購買經過？何人出面購買？何人出資？為何登記為丙○○
    、乙○○、丁○○各持分2分之1、4分之1及4分之l？）知道
    這些地段，是由我去向姓廖的地主買的…80多萬資金父母親
    有拿40萬出來，我向甲○○拿20萬元，他出資20萬元…因為
    甲○○住址在台北無法登記，當時丁○○戶籍還在桃園，丙
    ○○戶籍也還在桃園，所以就登記他們兩人名義…買這塊土
    地的時候我有問甲○○是否要買那塊地，他說好，所以我就
    到台北向他拿20萬元…」「（法官問：系爭土地登記予丁○
    ○所有，是您自己的決定？有無經兩造之同意？）是我決定
    的，因為他們二人不在家，沒有告訴他們」「（上訴人訴訟
    代理人問：在購買系爭土地前，有塊土地登記給戊○○、丁
    ○○，範圍？）大約是5分地，一個人各二分之一」等語（
    見本院卷第50、51頁、第53頁背面），固可推認系爭912、9
    13地號土地於重劃分割前之系爭226、226-1、226-2地號土
    地於65年間由證人乙○○決定向前地主購買，並由兩造之母
    徐貴英出資約新臺幣（下同）30萬元至40萬元，其餘價金則
    由證人乙○○出面籌措，其中20萬元係由上訴人出資；證人
    乙○○於土地買受後，與其母親徐貴英商量後，決定分別登
    記予伊、被上訴人與證人丙○○，應有部分各為147/294（
    即1/2）、21/48（即1 /4）及21/48（1/4）。兩造之母親徐
    貴英既出資約30萬元至40萬元，被上訴人與證人丙○○均未
    出資購買系爭土地，自難僅以被上訴人對於系爭土地於重劃
    前有1/4之應有部分，與上訴人出資金額比例相符，即認上
    訴人借用被上訴人之名義，登記為系爭土地之所有權人。另
    參諸證人戊○○證述：「…家裡的事情，都是由母親處理…
    」「…都是母親在作主，母親不識字，如果要做什麼事情，
    都是叫大哥處理，存摺都是母親的名字…」「…母親…叫我
    回來耕作，這塊土地要怎麼登記給誰，是由母親作主…」等
    語（見本院卷第55、56頁）；證人丙○○證稱「（法官問：
    是否知悉系重測前桃園縣觀音鄉○○段塘背小段226、226-1
    、226-2地號土地購買經過？何人出面購買？何人出資？為
    何登記乙○○、丁○○、丙○○各持分2分之1、4分之1及4
    分之l？）是聽父母親說哥哥有買了新的土地，當時我大約
    是15、6歲還在唸書。有聽媽媽說家裡有出錢，有聽大哥說
    有向甲○○拿錢買土地，價金若干我不清楚。當時因為我、
    四哥丁○○、大哥戶籍都在家裡，所以就登記在我、被上訴
    人與大哥名下。買的當時不知道要登記在我的名下，是後來
    才知道的」等語（見本院卷第53頁），是證人乙○○購買重
    劃分割前226、226-1、226-2地號等3筆土地，並分別登記伊
    、被上訴人與證人丙○○，應有部分各為147/294、21/84及
    21/84，係經兩造之母徐貴英之同意，且被上訴人並不知情
    ，自難認兩造已合意前開系爭土地借名登記於被上訴人名下
    。
  (三)證人乙○○雖另證稱：「清明節兄弟大家回去祭祖時，5個
    兄弟都在場，我當時有跟丁○○說塘背的土地要分好、登記
    好給甲○○，他說好，可是到現在還沒登記好…其實早在十
    幾年前，我有跟丁○○說，可是他也沒有去做登記」「買這
    塊土地的時候，我有問甲○○是否要那塊地，他說好...因
    為他戶籍不在桃園，所以暫時各登記各四分之一給丁○○及
    丙○○。暫時登記的事情並有跟丁○○、丙○○講」等語（
    見本院卷第50頁正背面），惟其亦曾於原審及本院證稱其於
    購買系爭912、913地號土地至辦理登記時，未告知被上訴人
    關於系爭土地僅係借名登記予伊所有，證人乙○○前後證詞
    矛盾，是其上開已告知被上訴人系爭912、913地號土地係借
    名登記之證詞，要難採信。次依證人丙○○證稱「（法官問
    ：於民國93年清明節兩造等兄弟是否曾聚會？在何時、何處
    ？尚有何人與會？談論之事情？有無談到上訴人名下沒有任
    何一分地，被上訴人名下卻有5、6分地乙事？結論？有無書
    立書面契約？被上訴人之意見為何？）因為媽媽年紀大，兄
    弟回去商量要如何輪流照顧媽媽，順便提起這件事，當時，
    上訴人有說到拿錢買土地，但是沒有講哪塊土地，後來，他
    有說要若干面積的土地，大家商量沒有結果」「（法官問：
    大哥有無提及你與丁○○的4分之一是不應該得的，要拿出
    來給上訴人？）…大哥有講起要分還給上訴人，但是沒有明
    確說明那塊地。4年前甲○○在母親的生日宴又提起，上訴
    人要土地的事情，丁○○沒有說固定要分哪塊土地給上訴人
    」等語（見本院卷第54頁）；證人戊○○證述：「兄弟有聚
    會，甲○○有提到出錢，可是沒有結果。清明節的時候，我
    母親還可以理事，我大哥不可能有權利處理這件事，是由母
    親處理，母親也沒有說怎麼決定，當時也沒有任何書面。當
    時丁○○並沒有說什麼」等語（見本院卷第55頁），足見證
    人乙○○雖於93年清明節提及上訴人曾出資購買土地之事，
    應分土地予伊之事，惟被上訴人並未同意將系爭912、913地
    號土地返還上訴人。職是，本件尚無足以間接推知被上訴人
    有與上訴人成立借名登記契約之情事存在，自難認兩造間成
    立借名登記契約，上訴人主張被上訴人嗣後既已知情，其卻
    從未有反對之意思表示，可見被上訴人已默認上訴人將系爭
    土地借名登記於其名下云云，無足採取。
  (四)綜上所述，上訴人所提出之證據，尚不足以證明兩造間曾就
    系爭土地成立借名登記契約相互為意思表示之合致，上訴人
    之主張，自難認為真實。
五、從而，上訴人本於終止借名登記契約之法律關係，請求被上
    訴人將系爭912、913地號土地移轉登記予伊，為無理由，不
    應准許。原審為上訴人敗訴之判決，並無不合。上訴論旨指
    摘原判決不當，求予廢棄改判，為無理由，應予駁回。
六、兩造其餘之攻擊或防禦方法及未經援用之證據，經本院斟酌
    後，認為均不足以影響本判決之結果，自無逐一詳予論駁之
    必要，併此敘明。
七、據上論結，本件上訴為無理由，依民事訴訟法第449條第1項
    、第78條，判決如主文。
中    華    民    國    98    年    12    月    22    日
                    民事第十一庭
                        審判長法  官  鄭雅萍
                              法  官  劉坤典
                              法  官  徐福晉
正本係照原本作成。
如不服本判決，應於收受送達後20日內向本院提出上訴書狀，其
未表明上訴理由者，應於提出上訴後20日內向本院補提理由書狀
（均須按他造當事人之人數附繕本）上訴時應提出委任律師或具
有律師資格之人之委任狀；委任有律師資格者，另應附具律師資
格證書及釋明委任人與受任人有民事訴訟法第466條之1第1項但
書或第2項（詳附註）所定關係之釋明文書影本。
中    華    民    國    98    年    12    月    24    日
                              書記官  黃瑞芬
附註：
民事訴訟法第466條之1（第1項、第2項）：
對於第二審判決上訴，上訴人應委任律師為訴訟代理人。但上訴
人或其他法定代理人具有律師資格者，不在此限。
上訴人之配偶、三親等內之血親、二親等內之姻親，或上訴人為
法人、中央或地方機關時，其所屬專任人員具有律師資格並經法
院認為適當者，亦得為第三審訴訟代理人。

司法院資訊處製作；財團法人民間司法改革基金會備份。
